臺灣高等法院刑事裁定
111年度毒抗字第576號
抗  告  人
即  被  告  周雅娟





上列抗告人即被告因違反毒品危害防制條例案件，經檢察官聲請
強制戒治，不服臺灣新北地方法院中華民國111年5月25日裁定（
111年度毒聲字第602號），提起抗告，本院裁定如下：
    主  文
抗告駁回。
    理  由
一、原裁定意旨略以：抗告人即被告甲○○（下稱抗告人）因施用
    第一級、第二級毒品，前經臺灣新北地方法院以110年度毒
    聲字第2025號裁定送勒戒處所觀察、勒戒確定，於民國111
    年4月7日入法務部○○○○○○○○○○附設勒戒處所執行觀察、勒戒
    ，嗣經該所依抗告人之前科紀錄與行為表現、臨床評估、社
    會穩定度等項目綜合評估後，評分總分為68分，綜合判斷為
    「有繼續施用毒品傾向」等情，有上開裁定、本院在監在押
    全國紀錄表、被告前案紀錄表、法務部○○○○○○○○○○附設勒戒
    處所111年5月12日北所女衛字第11161004960號函暨所附有
    無繼續施用毒品傾向證明書及有無繼續施用毒品傾向評估標
    準紀錄表在卷可稽，足認抗告人確實有繼續施用毒品傾向無
    訛。是聲請人上開聲請，於法並無不合，應予准許，爰依毒
    品危害防制條例第20條第3項、第2項後段，裁定抗告人令入
    戒治處所強制戒治，其期間為6個月以上，至無繼續強制戒
    治之必要為止，但最長不得逾1年等語。
二、抗告意旨略以：抗告人誠心悔過、遠離毒品，並主動到案執
    行觀察、勒戒，惟原裁定僅憑抗告人之前科紀錄及心理醫生
    與抗告人短暫相處之判斷評分，即認定抗告人有繼續施用毒
    品之傾向，實有失公允，又抗告人母親年邁且腦部中風，亟
    需抗告人照料，請求撤銷原裁定等語。
三、按觀察、勒戒後，檢察官或少年法院（地方法院少年法庭）
    依據勒戒處所之陳報，認受觀察、勒戒人無繼續施用毒品傾
    向者，應即釋放，並為不起訴之處分或不付審理之裁定；認
    受觀察、勒戒人有繼續施用毒品傾向者，檢察官應聲請法院
    裁定或由少年法院（地方法院少年法庭）裁定令入戒治處所
    強制戒治，其期間為6個月以上，至無繼續強制戒治之必要
    為止，但最長不得逾1年，毒品危害防制條例第20條第2項定
    有明文。次按有無繼續施用毒品傾向之評估標準，並非完全
    以受勒戒人勒戒後之結果為準，勒戒前之各種情況，仍應作
    為評估之依據。依勒戒處所評分說明手冊規定，係以前科紀
    錄與行為表現、臨床評估、社會穩定度，三項合併計算分數
    ，每一大項皆有靜態因子與動態因子。而關於有無繼續施用
    毒品傾向之評估標準，法務部業於110年3月26日以法矯字第
    11006001760號函修正頒布「有無繼續施用毒品傾向評估標
    準紀錄表」、「有無繼續施用毒品傾向評估標準評分說明手
    冊」，上開評分說明手冊載明判定之原則：「受觀察勒戒人
    入所後，經過2週時間的觀察、勒戒，由處所及醫療人員依
    據其各項紀錄、資料及觀察勒戒期間之行為表現，加以評分
    。在勒戒人入所4至6週後，可再做一次評估以做必要之評分
    修正。每一大項皆有靜態因子與動態因子。先以靜態因子分
    數評分，靜態因子分數總分在60分（含）以上為『有繼續施
    用毒品傾向』；60分以下，與動態因子分數相加，如果總分
    在60分（含）以上，為『有繼續施用毒品傾向』」；又評估標
    準紀錄表及說明手冊中「前科紀錄與行為表現」之第一題及
    第三題之計分方式修正如下（餘無修正）：㈠第一項「毒品
    犯罪相關司法紀錄」：計分方式修正為每筆（次）5分，總
    分上限為10分；㈡第三項「其他犯罪相關紀錄」：計分方式
    修正為每筆（次）2分，總分上限為10分。是抗告人有無「
    繼續施用毒品傾向」，係依具體個案之臨床實務及相關事證
    等情綜合判定，有其相當之專業依據及標準，且涉及專門醫
    學，又衡酌強制戒治之目的，係為協助施用毒品者戒斷毒品
    之心癮及身癮所為之一種保安處分類型，而該評估標準係將
    與判斷有無繼續施用傾向之相關因素加以列舉及量化，適用
    於每一位受觀察、勒戒處分之人，具一致性、普遍性、客觀
    性，以利執法者判定受勒戒人有無繼續施用毒品傾向，倘其
    評估由形式上觀察，無擅斷或濫權等明顯不當情事，法院應
    予尊重。
四、經查：
  ㈠抗告人因違反毒品危害防制條例案件，經臺灣新北地方法院
    以110年度毒聲字第2025號裁定送勒戒處所觀察、勒戒後，
    法務部○○○○○○○○○○附設勒戒處所以其前開修正後之評估標準
    ，就抗告人之前科紀錄與行為表現、臨床評估、社會穩定度
    等三大項因素進行評估，本件抗告人經法務部○○○○○○○○○○附
    設勒戒處所評分結果，認①前科紀錄與行為表現合計為35分
    （毒品犯罪相關司法紀錄「5筆」計10分、首次毒品犯罪年
    齡為「21歲-30歲」計5分、其他犯罪相關紀錄「6筆」計10
    分、入所時尿液毒品檢驗為「多重毒品反應」計10分，上開
    4項靜態因子合計為35分；所內行為表現之動態因子計0分）
    ；②臨床評估部分合計為26分（多重毒品濫用為「有，海洛
    因、安非他命」計10分、合法物質濫用為「菸」計2分、使
    用方式為「無注射使用」計0分、使用年數為「超過一年」
    計10分，上開靜態因子合計為22分，精神疾病共病〈含反社
    會人格〉經評定為「無」計0分、臨床綜合評估〈含病識感、
    動機、態度、就醫意願〉評定為「中度」計4分，上開2項動
    態因子合計為4分）；③社會穩定度部分合計為7分（工作「
    兼職工作（土木工程）」，計2分、家人藥物濫用「有」，
    計5分，上開2項靜態因子合計為7分；入所後家人是否訪視
    為「有」，計0分、出所後是否與家人同住為「是」，計0分
    ，上開2項動態因子合計為0分）。以上①至③部分之總分上限
    合計為68分（靜態因子共計64分，動態因子共計4分），而
    綜合判斷為有繼續施用毒品傾向，此有法務部○○○○○○○○○○附
    設勒戒處所111年5月12日北所女衛字第11161004960號函暨
    檢附「有無繼續施用毒品傾向證明書」及「有無繼續施用毒
    品傾向評估標準紀錄表」各1紙在卷可稽（見臺灣新北地方
    檢察署110年度毒偵字第5252號偵查卷第52至54頁）。該勒
    戒處所綜合評分者依個案之臨床實務及具體事證，判定抗告
    人為「有繼續施用毒品傾向」，是原審依據上開資料認聲請
    意旨洵屬有據，裁定抗告人應接受強制戒治，即無不合。
  ㈡抗告意旨雖執前詞為辯，惟法務部○○○○○○○○○○附設勒戒處所
    人員評估抗告人是否有繼續施用毒品傾向，係以「毒品犯罪
    相關司法紀錄」、「首次毒品犯罪年齡」、「其他犯罪相關
    紀錄」、「入所時尿液毒品檢驗」、「所內行為表現」、「
    物質使用行為」、「合法物質濫用」、「使用方式」、「使
    用年數」、「精神疾病共病（含反社會人格）」、「臨床綜
    合評估（含病識感、動機、態度、就醫意願）」、「工作」
    、「家庭」等靜態因子、動態因子綜合評估，為具有醫學專
    業所得之結論；且勒戒處所之組織、人員之資格及執行觀察
    、勒戒相關程序，及判斷施用毒品者有無繼續施用毒品傾向
    ，均有相關法令嚴格規範，非可恣意而為，由形式上觀察，
    亦無擅斷或濫權等明顯不當之情事，自得資為判斷抗告人有
    無繼續施用毒品傾向之證明。又前揭評估將抗告人之「毒品
    犯罪相關司法紀錄」、「其他犯罪相關紀錄」、「使用方式
    」、「使用年數」、「出所後是否與家人同住」等與抗告人
    毒品等犯罪紀錄、社會穩定度有關之項目據為評分項目，乃
    因彼此側重之面向不同，並非同指一事，俱屬評估受觀察、
    勒戒人有無繼續施用毒品可能性之重要指標，而法務部因應
    修法後法律及實務見解之變動，邀集衛生福利部及學者專家
    研議而於110年3月26日公布修訂後之評估標準，復將上開評
    分項目之計分設有合理上限（上限5分至10分不等），業已
    降低各評分項目所可能造成之過度影響，故將此列為評分項
    目，與檢視抗告人有無戒斷毒品目的之達成間具有實質合理
    關聯，無違公平性之保障及一事不二罰之原則。是抗告意旨
    指摘本案評估過程僅以抗告人之前科紀錄及心理師短暫相處
    之評分結果，即認定抗告人有繼續施用毒品之傾向，有失公
    允云云，自無足取。至抗告意旨所稱抗告人主動報到執行觀
    察、勒戒，其母親年邁且腦部中風，亟需其照料等情，要與
    法院是否裁定施以強制戒治之判斷無涉。抗告人所執詞辯，
    尚非有理。
  ㈢綜上所述，本件聲請洵屬有據，原裁定依毒品危害防制條例
    第20條第3項、第2項後段，裁定抗告人令入戒治處所強制戒
    治，其期間為六個月以上，至無繼續強制戒治之必要為止，
    但最長不得逾一年，經核其認事用法，並無違誤。抗告人執
    前事由提起本件抗告，並無理由，應予駁回。
據上論斷，應依刑事訴訟法第412條，裁定如主文。
中　　華　　民　　國　　111 　年　　6 　　月　　29　　日
                  刑事第十二庭  審判長法　官  陳如玲
　　　　　　　　　　　　　　　　　　　法　官  廖建瑜
　　　　　　　　　　　　　　　　　　　法　官  魏俊明
以上正本證明與原本無異。
不得再抗告。
                                      書記官  賴尚君
中　　華　　民　　國　　111 　年　　6 　　月　　29　　日